臺灣高雄地方法院刑事判決　　　　　　　99年度訴字第1777號
公　訴　人　臺灣高雄地方法院檢察署檢察官
被　　　告　A
指定辯護人　張蓉成 律師
上列被告因家暴妨害性自主罪案件，經檢察官提起公訴（99年度
偵字第15665 號），本院判決如下：
    主  文
A 男成年人故意對兒童犯乘機性交罪，累犯，處有期徒刑參年拾
月。又成年人故意對兒童犯乘機性交罪，累犯，處有期徒刑參年
拾月。應執行有期徒刑柒年。
    事  實
一、A 男成年人（卷內代號000000000Z ，真實姓名年籍資料詳
    卷），前於民國95年間因竊盜案件，經本院以96年度簡字第
    1564號判決判處有期徒刑6 月確定，嗣經本院以96年度聲減
    字第2801號裁定減為有期徒刑3 月確定，而於96年9 月24日
    縮刑期滿執行完畢。詎猶仍不知悔改，明知B 女（卷內代號
    000000000，89年9 月間出生，真實姓名年籍資料詳卷）係
    其胞弟之女兒，因B 女之父母離異，B 女之父親因案在監執
    行，平時B 女係由祖母000000000A （即A 男之母親）照顧
    ，而與B 女共同居住於改制後高雄市大寮區之住處（地址詳
    卷），與B 女間具有家庭暴力防治法第3 條第2 款、第4 款
    所定之家庭成員關係；亦明知B 女係未滿12歲之國小二年級
    女童，且為中度智能障礙心智缺陷之人，反應、認知能力均
    低於常人，竟基於乘機性交之犯意，分別於99年2 月間某日
    、99年4 月10日晚間某時，趁000000000A 不在家時，在上
    揭住處之2 樓房間，利用B 女身心障礙不知抗拒之情形，先
    脫掉自己衣物，再脫去B 女衣物，要求B 女以口交方式吸吮
    其之下體，並以手指撫摸B 女之下體，而為性交行為2 次得
    逞。嗣經B 女就讀之國小老師通報高雄市政府社會局家庭暴
    力及性侵害防治中心，並報警處理，而悉上情。
二、案經（改制前）高雄縣政府警察局移送臺灣高雄地方法院檢
    察署檢察官偵查起訴。
    理  由
壹、證據能力部分
一、按「被告以外之人於審判外之言詞或書面陳述，除法律有規
    定者外，不得作為證據」、「被告以外之人於檢察事務官、
    司法警察官或司法警察調查中所為之陳述，與審判中不符時
    ，其先前之陳述具有較可信之特別情況，且為證明犯罪事實
    存否所必要者，得為證據」，刑事訴訟法第159 條、第159
    條之2 分別定有明文。是倘若被告以外之人於審判外之陳述
    與審判中相符時，即應逕予採取審判中經具結、交互詰問之
    陳述為證據，毋庸併採審判外陳述之傳聞證據（最高法院98
    年度台上字第1982號判決足資參考）。易言之，若被告以外
    之人於警詢時所為之陳述與審判中之證述不符時，該等於警
    詢時之陳述，性質上雖屬傳聞證據，但若先前之陳述具有較
    可信之特別情況，且為證明犯罪事實存否所必要者，仍得為
    證據。況且，刑事訴訟法第229 條至231 條既規定司法警察
    官、司法警察具有調查犯罪嫌疑人犯罪情形及蒐集證據等職
    權，若其等所作之筆錄毫無例外地全無證據能力，亦非所宜
    。經查，關於被告是否對B 女為性交行為乙節，證人B 女於
    99年4 月16日警詢時陳稱：被告第一次摸伊，是在其唸國小
    二年級下學期時之99年2 月間，最近一次摸伊是在99年4 月
    10 日 晚上，被告將伊之頭拉到他的生殖器處，伊含住被告
    之生殖器，是軟軟的，放在其嘴裡就變的硬硬的等語（詳99
    年度偵字第15665 號卷第8 頁倒數第2 行以下至第9 頁第4
    行）。然證人B 女於本院審理中則證稱：伊不知道曾向警察
    說過被告摸伊，也不曉得曾向警察說過被告叫伊含住他的生
    殖器之事等語（詳本院訴字卷第16頁背面第9 至12行、倒數
    第3 行以下至第17頁第2 行）。顯見證人B 女於警詢時所為
    之陳述，與其於審判中之證述內容，並不相合。本院審酌證
    人B 女於案發時乃國小二年級學生，且為中度智能障礙心智
    缺陷之人，製作上開警詢筆錄時，係本案甫遭查獲後所接受
    之司法程序詢問，距離案發時點較為接近，記憶較為清晰，
    且應無刻意為不利於被告陳述之必要，受外界影響程度低，
    客觀上具有較可信之特別情況，且該主要待證事實之存在或
    不存在，已無從再從同一供述者取得與先前相同之陳述內容
    ，縱以其他證據替代，亦無由達到同一目的，乃證明犯罪事
    實存否所必要，依上揭刑事訴訟法第159 條之2 規定，自有
    證據能力。
二、被告A 男及辯護人另主張證人蔡佳玲於偵查中所為之陳述，
    無證據能力等語。惟按被告以外之人於偵查中向檢察官所為
    之陳述，除顯有不可信之情況者外，得為證據，刑事訴訟法
    第159 條之1 第2 項定有明文。次則，92年修正公布之刑事
    訴訟法改採以當事人進行為主之訴訟制度，檢察官代表國家
    偵查犯罪、實施公訴，基於當事人一方原告之地位，就被告
    犯罪事實及訴訟條件與據以認定證據能力等訴訟程序上之事
    實，固應善盡舉證責任。然因檢察官訊問證人、鑑定人等被
    告以外之人時，均能遵守法律規定而不致違法取供，並令具
    結，可信性極高，為兼顧理論與實務，乃於同法第159 條之
    1 明定檢察官於偵查程序取得被告以外之人所為陳述，除顯
    有不可信之情況者外，均有證據能力，得為證據。故被告等
    當事人、代理人、辯護人、輔佐人若主張其顯有不可信之情
    形者，本乎當事人主導證據調查原則，自應負舉證責任，否
    則，被告以外之人向檢察官所為之陳述，毋庸另為證明，即
    得作為認定被告犯罪之證據。而所謂「顯有不可信」之情況
    ，係指其不可信之情形，甚為顯著瞭然者，固非以絕對不須
    經過調查程序為條件，然須從卷證本身，綜合訊問時之外部
    情況，例如：是否踐行偵查中調查人證之法定程序，給予在
    場被告適當詰問證人之機會等情，為形式上之觀察或調查，
    即可發現，無待進一步為實質調查之情形而言。此與具有證
    據能力之供述證據，其實質之證明力如何，仍待法院綜合全
    辯論意旨及調查證據所得，依法認定者不同（最高法院96年
    度台上字第5684號判決意旨參照）。準此，證人蔡佳玲於偵
    查中所為之證述，被告及辯護人既未舉證證明有何顯不可信
    之情況，且經本院審酌均為適當，揆諸上揭說明，自亦認有
    證據能力。
三、又被告A 男、辯護人於本院準備程序時雖陳稱：證人B 女於
    偵查中之供述，不具證據能力等語（詳本院審訴卷第27頁第
    16、17行）。然其等於本院審判時對證人B 女於偵查中之供
    述，則改稱不爭執證據能力等情（詳本院訴字卷第57頁第9
    至15行），是認被告及其辯護人對於上開證據已不爭執證據
    能力。此外，本判決所引用之證據資料（詳後引證據），其
    中傳聞證據部分，縱無刑事訴訟法第159 條之1 至第159 條
    之4 或其他規定之傳聞證據例外情形，亦因被告、辯護人、
    檢察官或同意可作為證據使用，或未聲明異議（同上卷第57
    頁第1 行至第58頁背面第4 行），且本院查無法定證據取得
    禁止或證據使用禁止之情形，故認所引用各項證據資料，均
    具證據之適格，是依據刑事訴訟法第159 條之5 第1 項、第
    2 項之規定，均得作為本案之證據。
貳、認定事實所憑之證據及理由
一、訊據被告A 男坦承其為被害人B 女之親伯父，案發當時，被
    害人B 女為國小二年級，屬中度智障之人，與其之母親3 人
    同住等情。惟否認有對B 女為乘機性交犯行，辯稱：B 女在
    家中都跟祖母睡在一起，其從未要求B 女脫去衣物，因其曾
    舉發B 女之母親吸毒，致B 女之母親被關，B 女之母親因而
    挾怨報復，遂教導B 女為不實之指述等語。經查：
（一）被告為被害人B 女之親伯父，案發當時，被害人B 女為國
      小二年級，屬中度智障之人，與被告同住，被告住在3 樓
      ，被害人B 女與被告之母親000000000A 住在2 樓等情，
      業據被告自承在卷（詳本院審訴卷第28頁之不爭執事項）
      ，並經證人B 女、000000000A 於警詢證述明確（詳99年
      度偵字第15665 號卷第7 頁倒數第6 行以下、第11頁背面
      第3 行以下）。此外，復有B 女之真實姓名代號對照表、
      戶籍資料、身心殘障手冊在卷可稽（密存於上卷第45頁密
      封袋內）。是上開事實，應堪認定。
（二）證人B 女於警詢時證稱：被告在000000000A 房間的床上
      摸伊尿尿的地方，當時有脫衣服，全身脫光光，伊看到被
      告之胸部及生殖器，被告亦將伊之衣服、褲子脫光，然後
      被告就摸伊尿尿的地方，被告還有用舌頭親伊尿尿的地方
      ，伊也有親被告尿尿的地方，伊覺得軟軟的，之後被告就
      會帶伊去買筆；被告第一次摸伊，是在其唸國小二年級下
      學期時（即99年2 月），最近一次是在99年4 月10日晚上
      ，被告將伊之頭拉到他的生殖器處，伊含住被告之生殖器
      ，是軟軟的，不過放在其嘴裡就變硬硬的等語（詳99年度
      偵字第15665 號卷第8 頁第10行至第9 頁第4 行）。復於
      偵查中亦證稱：被告曾在祖母家祖母的床上摸過伊尿尿的
      地方，並曾將伊之衣服脫掉，伊親過被告之生殖器，被告
      摸過伊2 次等語（同上卷第27頁第6 行以下）。核與證人
      即社工蔡佳玲於偵訊時證稱：是經主管通知後到學校與被
      害人B 女接觸，B 女當時就無法配合，後來再詢問關於身
      體接觸之狀況，B 女曾表示遭被告摸下體，在帶同B 女前
      去驗傷之過程中，B 女亦無法具體說明，直到製作警詢筆
      錄時，方述說較為完整等語相合（同上卷第11至18行）。
      並有高雄市政府社會局家庭暴力及性侵害防治中心100 年
      2 月10日高市家防性字第1000001038號函附「性侵害犯罪
      事件通報表」所載：被害人B 女於案發當時係某國小特教
      班二年級學生，屬智能障礙，因家庭複雜、父母離異，而
      與親生奶奶（即000000000A ）及二伯（即被告）同住，
      B 女之父親原與其等同住，但於99年2 月間因吸毒及偷竊
      案件入獄服刑。因獄所通報被害人B 女之家庭為高風險家
      庭，社會局遂於99年4 月14日上午派員前去學校與B 女晤
      談，B 女之班級導師向該校學務處反映，B 女之二伯（即
      被告）平時似乎給予B 女過多之疼愛及物品，並有甚密之
      舉動。同月15日上午，該校學務處繼續與B 女晤談，B 女
      在表達上雖不若正常孩童，但從對話中隱約透露遭受被告
      性侵害，B 女反應被告係利用000000000A 睡覺或外出買
      菜等時間，帶其至房間並脫下雙方衣服，用手摸其之下體
      ，被告也要B 女摸他的下體，並快速上下滑動。B 女因家
      庭功能不健全，在感情方面，因被告疼愛，給予情感關懷
      ，而讓B 女有一些錯誤的想法，認為不管被告對她如何都
      沒有關係，因為其喜歡被告，並表示會痛，曾叫被告不要
      摸，但被告還是如此做等情在卷相佐（詳本院訴字卷第37
      頁及第38頁密封袋內資料）。顯見被告係利用B 女為中度
      智能障礙心智缺陷之人，反應、認知能力均低於常人，而
      不知抗拒之情狀，分別於99年2 月間某日及99年4 月10日
      晚間某時，趁僅有B 女與其在家時，在住處之2 樓房間，
      對B 女為性交行為之事實，堪以認定。又B 女雖陳稱：被
      告摸伊時，覺得不舒服，有跟被告說不要，也跟被告說會
      痛，但被告還是一直用等語（詳99年度偵字第15665 號卷
      第10頁第6 、7 行）；但亦陳稱：很喜歡被告，被告都不
      會打伊等語（同上卷第10頁第4 行），是尚難逕認被告係
      以強暴、脅迫、恐嚇或其他違反B 女意願之方法，對B女
      施以上揭性侵害行為，併此指明。至被告雖辯稱：B 女係
      在其母親挾院報復之教導下，方為上開陳述等語。惟查，
      B 女因父母離異，在案發及製作警詢筆錄當時，B 女之母
      親並未與B 女共同居住，且B 女之監護權亦係約定由B女
      之父親單獨行使，有B 女之戶籍資料在卷可按（詳本院訴
      字卷第61頁密封袋內），從而，B 女之母親是否知悉B 女
      前去接受警詢，甚而在當時即已知悉B 女之受害經過，本
      非無疑。況據上揭性侵害犯罪事件通報表所載內容及證人
      蔡佳玲之證述內容，得見本件係因B 女之學校師長反應後
      ，高雄市政府社會局方指派社工前去瞭解B 女之受害狀況
      ，並在社工之陪同下前去驗傷及製作警詢筆錄，過程中，
      B 女之母親皆未在場，是就B 女對被告所為不利之指述內
      容，實難逕認係源於B 女母親之教導而為。質言之，被告
      之上揭辯詞，顯與事證未合，殊難信採。
（三）又證人B 女於本院審理中，對於其是否曾看過或含過被告
      之生殖器、被告是否曾摸過伊等情，雖均回答「不知道」
      或「不曉得」等語（詳本院卷第16頁背面第9 行以下），
      而與上揭警詢時所為之指述顯屬不同。惟經高雄醫學大學
      附設中和紀念醫院就B 女精神狀態施作個別會談及心理衡
      鑑後認定：B 女之語言能力理解及表達均有限，理解能力
      只能聽單句，無法使用「因為」、「所以」、「但是」這
      些連接詞，無法陳述時地，對於過去的事無法清楚描述，
      更不會期待或描述「未來」的事。B 女之抽象思考及記憶
      能力差，不如一般同年齡孩子。要了解發生在她身上的事
      ，最好是在事發之當下或第一時間做詢問。B 女不太可能
      會「幻想」沒發生過的事。B 女對於此次疑被性侵害之時
      、地及方法等問題均不願意回答，沈默以對。對於其他生
      活及在家在校的問題，也說不明白時及地，且被反覆問時
      ，就會以「我不知道」回答。B 女屬中度智能障礙，現階
      段之口與溝通能力及記憶力、學習力不如正常4 歲小孩，
      故對於B 女任何事件之回溯報告，均宜以當下或離事發點
      最接近的時間點所做的詢問最為可靠。因B 女之心智能力
      不足，而無法提供1 年多前對於疑被性侵之時、地、方法
      細節，但建議參考B 女於99年4 月16日在警察局婦幼警察
      隊所作之調查筆錄，該份筆錄應為B 女離事發時最近的第
      一次正式報告，可信度最高。以B 女之心智能力，不太可
      能「幻想」或「蓄意說謊」等情。有該醫院100 年5 月10
      日高醫附行字第1000001657號函附精神鑑定報告書乙份附
      卷可參（同上卷第44至48頁）。參以被害人B 女之年齡、
      心智能力及生活狀況，如非親身經歷，當無可能會述說出
      「含住被告之生殖器，是軟軟的，不過放在其嘴裡就變硬
      硬的」之男性生殖器勃起情狀。從而，縱若證人B 女於本
      院審判中無法清楚指訴其遭被告性侵害之過程原委，亦難
      憑此作為有利於被告之認定。
二、綜上所述，得見被告所辯，純屬事後卸責飾詞，殊難信採。
    本件事證已臻明確，被告所為2 次乘機性交之犯行，堪以認
    定，均應依法論科。
參、論罪、科刑
一、按家庭暴力防治法所稱家庭暴力，係謂家庭成員間實施身體
    或精神上不法侵害之行為。而家庭暴力罪，則謂家庭成員間
    故意實施家庭暴力行為而成立其他法律所規定之犯罪。被告
    為被害人B 女之親伯父，且共同居住於上址住處，其等間自
    有家庭暴力防治法第3 條第2 款、第4 款之家庭成員關係。
    被告上開對B 女所為身體之不法侵害，核屬家庭暴力防治法
    第2 條第2 項所稱之家庭暴力罪。又被告為56年7 月17日出
    生之成年人；被害人B 女為89年9 月間出生乙節，有前揭代
    號與真實姓名對照表存卷可稽，是B 女於被害時係未滿12歲
    之兒童無訛。被告於上開時、地，先後2 次利用未滿12歲之
    被害人B 女身心障礙而不知抗拒之情形，對B 女為性交行為
    ，核其所為，係分別犯兒童及少年福利法第70條第1 項前段
    、刑法第225 條第1 項之成年人故意對兒童犯乘機性交罪，
    並均應依兒童及少年福利法第70條第1 項之規定，加重其刑
    。被告所犯上開2 罪間，犯意各別，行為互殊，應分論併罰
    。公訴人雖認被告係於上開時、地，先脫掉自己衣物，再脫
    去被害人B 女之衣物，要求被告以舌頭親其下體，並以手指
    撫摸B 女下體，而認被告係犯刑法第225 條第1 項之乘機猥
    褻罪。然因被告於為上開行為外，另有要求B 女以口吸吮其
    之下體，對B 女為性交行為，是被告所為此等行為，顯係各
    基於同一乘機性交犯罪決意下所為之行為，應各論以一罪。
    申言之，被告所為應均係觸犯刑法第225 條第1 項之乘機性
    交罪，而非同法條第2 項之乘機猥褻罪，惟起訴之社會基本
    事實既均屬同一，爰各依法變更起訴法條。另公訴檢察官於
    本院準備程序中，雖以被告曾要求B 女為其口交為由，認被
    告係涉犯刑法第227 條第1 項之與未滿14歲女子為性交罪等
    語（詳本院審訴卷第14頁第11至13行），然因與本院所認定
    上開乘機性交之事實不合，是難認採，附此敘明。又被告有
    如上事實欄所述前科事實，有前開臺灣高等法院被告前案紀
    錄表1 份在卷可查，其受有期徒刑之執行完畢後，5 年以內
    故意再犯本案有期徒刑以上之2 罪，均為累犯，所犯各應依
    刑法第47條第1 項之規定加重其刑；且因被告均有2 種以上
    刑之加重事由，應均依法遞加重之。
二、爰審酌被告為逞獸慾，竟先後利用身心障礙不知抗拒之情狀
    ，乘機對被害人為性交行為，其法紀觀念淡薄，影響被害人
    身心甚鉅，行為顯屬失當，自應非難，且犯後迄今未對被害
    人致歉或賠償被害人方面所受損害，態度難稱良好，另考量
    被告之素行、智識程度、犯罪動機、目的、手段及被害人身
    心所受傷害等一切情狀，分別量處如主文所示之刑暨定其應
    執行刑，以示懲儆。
據上論斷，應依刑事訴訟法第299 條第1 項前段、第300 條，刑
法第11條前段、第225 條第1 項、第47條第1 項、第51條第5 款
，兒童及少年福利法第70條第1項前段，判決如主文。
本案經檢察官張志杰到庭執行職務。
中    華    民    國   100    年    7     月    8     日
                    刑事第四庭  審判長法  官  方百正
                                      法  官  郭任昇
                                      法  官  葉文博 
以上正本證明與原本無異。
如不服本判決應於收受判決後10日內向本院提出上訴書狀，並應
敘述具體理由。其未敘述上訴理由者，應於上訴期間屆滿後20日
內向本院補提理由書(均須按他造當事人之人數附繕本)「切勿逕
送上級法院」。
中    華    民    國   100    年    7     月    8     日
                                      書記官  李柏親
附錄本判決論罪之法條：  
中華民國刑法第225 條
（乘機性交猥褻罪）
對於男女利用其精神、身體障礙、心智缺陷或其他相類之情形，
不能或不知抗拒而為性交者，處3 年以上10年以下有期徒刑。
對於男女利用其精神、身體障礙、心智缺陷或其他相類之情形，
不能或不知抗拒而為猥褻之行為者，處6 月以上5 年以下有期徒
刑。
第 1 項之未遂犯罰之。